【裁判字號】    92,訴,1857
【裁判日期】    920826
【裁判案由】    清償借款
【裁判全文】
臺灣台中地方法院民事判決  九十二年度訴字第一八五七號
    原      告    華南商業銀行股份有限公司
    法定代理人    甲○○
    訴訟代理人    乙○○
    被      告    江岱霓即江.
    兼訴訟代理人  呂金翰即呂.
右當事人間請求清償借款事件，本院判決如左：
    主    文
被告應連帶給付原告新臺幣貳佰肆拾伍萬陸仟佰元及自民國九十二年二月八日起至
清償日止按週年利率百分之十計算之利息，並自民國九十二年三月九日起至民國九十
二年九月八日止按上開利率百分之十計算、自民國九十二年九月九日起至清償日止按
上開利率百分之二十計算之違約金。
訴訟費用由被告連帶負擔。
    事    實
甲、原告方面：
  一、聲明：如主文所示。
  二、陳述：
    (一)被告呂金翰（即呂國卿）以被告江岱霓（即江仲惠）為連帶保證人，於民國（
      下同）八十三年二月一日向原告借用新臺幣（下同）二百六十五萬元，借款期
      間至九十八年二月一日止，約定自八十三年三月起按月攤還，利息則自借款日
      起按週年利率百分之十按月計付，且逾期清償在六個月以內者，另按上開利率
      百分之十，超過六個月者，按上開利率百分之二十計付違約金。但債務人如有
      任何一宗債務不依約清償本金或利息者，本息即視為全部屆至清償期。詎被告
      自八十六年四月三十日起即未依約清償本息，經原告聲請強制執行被告呂金翰
      所有不動產結果，仍有如主文第一項所示之本金、利息及違約金，迄未獲償，
      屢經催討，亦無效果，為此依消費借貸及連帶保證契約之法律關係提起本件訴
      訟。
    (二)被告提供為系爭借款擔保之抵押物於八十七年間曾經第三人聲請強制執行，當
      時原告有聲請參與分配，但嗣因抵押物無法拍定，而原告復尚未取得執行名義
      ，故無法逕就抵押物求償，直到九十年間原告向法院聲請發還抵押權相關書證
      後，即依法聲請拍賣抵押物，迄九十一年間方由抵押物受償部分債權。
  三、證據：提出借據暨約定書、授信約定書、本院民事執行處強制執行金額計算書
      分配表、民事聲請狀各乙件為證。
乙、被告方面：
  一、聲明：原告之訴駁回。
  二、陳述：自認有以被告呂金翰為借款人、被告江岱霓為連帶保證人，於八十三年
      二月一日向原告借款二百六十五萬元，及被告自八十六年四月起未依約攤還本
      息之事實，惟被告向原告借款時，曾提供被告呂金翰所有、門牌號碼台中市○
      ○○○街一○七之二號二樓房屋暨其坐落基地設定抵押權，以為系爭借款債務
      之擔保，如原告於八十六年四月被告停止繳納本息後，隨即實行抵押權而就抵
      押物求償，則上開房地當時之市價絕對超過被告欠繳之金額，乃原告查封抵押
      物後，竟即置之不理，坐令房價下跌達六年之久，於累積高額積欠利息後，方
      訴請被告清償，造成被告尚需支付巨額利息之損失，實欠公允，有關因原告管
      理不當之損失，應由原告負擔；且依金融法規，計算六個月之利息後，即列入
      逾放，原告卻請求五十五個月之利息，顯不合理。況被告與原告於借款當時所
      簽定之約定書係屬定型化契約，有關利息之約定有失公平，應屬無效。
    理    由
一、原告主張被告呂金翰以被告江岱霓為連帶保證人，於八十三年二月一日向原告借
    款二百六十五萬元，借款期間至九十八年二月一日止，約定自八十三年三月起按
    月攤還，利息則按週年利率百分之十按月計付，且逾期清償在六個月以內者，另
    按上開利率百分之十，超過六個月者，按上開利率百分之二十計付違約金，但債
    務人如有任何一宗債務不依約清償本金或利息者，本息即視為全部屆至清償期，
    被告自八十六年四月三十日起即未依約清償本息，經原告聲請強制執行被告呂金
    翰所有、供系爭借款擔保之不動產結果，仍有如主文第一項所示之本金、利息及
    違約金，迄未獲償等事實，均為被告所自認或不爭執，且有原告提出之借據暨約
    定書、授信約定書、本院民事執行處強制執行金額計算書分配表附卷可資為證，
    堪信原告之上開主張為真正。
二、被告雖抗辯系爭借款債務累積高額利息，係因原告怠於就系爭借款之擔保物求償
    所致，增加之利息部份應由原告負擔，且系爭借款債務於被告未依約繳納本息逾
    六個月後即列為呆帳，原告亦不得再請求利息，及兩造借貸契約係屬定型化契約
    ，有關利息之約定有失公平等語，惟查：
  (一)系爭借款債務之擔保物即被告呂金翰所有、門牌號碼台中市○○○○街一○七之
    二號二樓房屋暨其坐落基地，於八十六年間經第三人聲請查封、拍賣（本院八十
    六年度執申字第二○○八三號），原告乃於八十七年三月三日提出上開抵押物之
    他項權利證明書等抵押權相關書證聲請參與分配，嗣因上開抵押物未能拍定，致
    原告未能分配受償，後原告乃於九十年十月二十六日向本院聲請發還上開抵押物
    之他項權利證明書等抵押權相關書證，另行聲請拍賣抵押物而受償部分債權，有
    原告所提出蓋有本院收狀戳章之民事聲請狀附卷可參，並有本院九十一年度執字
    第一五四五四號強制執行金額計算書分配表在卷足憑，被告就該聲請狀之真正及
    原告所述上開各節亦不爭執，是原告顯無怠於就系爭借款之擔保物求償之情事。
    至系爭借款債務原告是否列入呆帳處理，乃屬原告內部會計帳務之處理，與原告
    基於與被告間之消費借貸契約及連帶保證契約，得對被告主張之權利無涉，被告
    前開所辯，委不足採。
  (二)被告所分別與原告簽立之借據暨約定書及授信約定書，其上條款係由原告一方預
    定契約之條款，而由需要定約之他方，依照該項預定條款簽定之契約，學說上曰
    為「附合契約」，此類契約通常由工商企業之一方，預定適用於同類契約之條款
    ，由他方依其契約條款而訂定之。預定契約條款之一方，通常為經濟上較強者，
    而依其預定條款訂約之一方，則多為經濟上之較弱者，為防止契約自由之濫用，
    外國立法例對於附合契約之規範方式有二：其一，在民法法典中增設若干條文以
    規定之，如義大利於一九四二年修正民法時增列第一千三百四十一條、第一千三
    百四十二條及第一千三百七十條之規定；其二，以單行法方式認定，如以色列於
    一九六四頒行之標準契約法之規定是，衡之我國國情及工商發展情況，為使社會
    大眾普遍知法守法起見，宜於民法法典中列原則性規定，故於民法債編修訂時增
    訂民法債編第二百四十七條之一，明訂附合契約之意義，並為防止此類契約自由
    之濫用及維護交易之公平，列舉四項有關他方當事人利害之約定，雖此增訂條文
    ，依民法債編施行法第三十六條規定，自八十九年五月五日方施行，惟依民法債
    編施行法第十七條規定，修正之民法第二百四十七條之一之規定，於民法債編修
    正前訂定之契約，亦適用之。故而，雖工商貸款係以公司之資金周轉為目的所為
    之交易，並非消費者之交易，無適用消費者保護法之餘地，該等貸款之保證契約
    基於相同原因，亦未能適用消費者保護法。惟民法第二百四十七條之一之規定，
    已對附合契約有所規範，兩造間系爭消費借貸及連帶保證契約雖於民法債編八十
    九年五月五日修正施行前所訂定，然依民法債編施行法第十七條規定，仍可適用
    民法第二百四十七條之一之規定，如系爭保證契約有民法第二百四十七條之一所
    定按其情形顯失公平之情況，該約定部分條款應認無效。經查，銀行業者辦理放
    款以賺取利息，乃銀行業經營本質所使然，並為銀行業者生存所必需，查兩造於
    借據暨約定書上固約定系爭借款之利息自借款日起按週年利率百分之十按月計付
    ，該有關利息之約定，衡諸銀行業者生存之必要、經營之本質，及貸借款項週轉
    運用應支付相當利息，古今中外皆然，並兩造就系爭借款之利息係約定按週年利
    率百分之十計算，並未逾民法第二百零五條所定週年利率百分之二十之最高利率
    限制等情，並無何顯失公平之情形，被告抗辯兩造間系爭借款契約有關利息之約
    定顯失公平，亦不足採。
三、綜據上述，原告依消費借貸契約及連帶保證契約之法律關係，請求被告連帶給付
    如主文所示之本金、利息及違約金，為有理由，應予准許。
四、據上論結，本件原告之訴為有理由，依民事訴訟法第八十五條第二項，判決如主
    文。
中      華      民      國    九十二    年      八      月    二十六    日
                                    臺灣台中地方法院民事第一庭
~B法      官  呂麗玉
右為正本係照原本作成
如對本判決上訴，須於判決送達後二十日內，向本院提出上訴狀。
中      華      民      國    九十二    年      八      月    二十六    日
~B法院書記官


司法院資訊處製作；財團法人民間司法改革基金會備份。
